臺灣高等法院高雄分院民事判決
111年度上易字第237號
上  訴  人  曾耀霖  


被上訴人    曹杰    
訴訟代理人  黃聖育  
上列當事人間債務人異議之訴事件，上訴人對於民國111年5月24
日臺灣高雄地方法院110年度訴字第503號第一審判決提起上訴，
本院於111年10月26日言詞辯論終結，判決如下：
    主  文
原判決關於上訴人敗訴超逾後開第二、三、四項部分，及訴訟費
用（除確定部分外）負擔之裁判，均廢棄。
確認原法院一０九年度司促字第二一０六七號支付命令所示，逾新
臺幣肆萬伍仟零貳拾捌元及自民國一０九年十月二十六日起至清
償日止按週年利率百分之五計算之利息部分之債權不存在。
上訴人不得以原法院一０九年度司促字第二一０六七號支付命令為
執行名義，就逾新臺幣肆萬伍仟零貳拾捌元及自民國一０九年十
月二十六日起至清償日止按週年利率百分之五計算之利息部分，
對被上訴人為強制執行。
原法院一０九年度司執字第一一七五０六號清償債務強制執行事件
，就逾新臺幣肆萬伍仟零貳拾捌元及自民國一０九年十月二十六
日起至清償日止按週年利率百分之五計算之利息部分，所為之執
行程序應予撤銷。
第一項廢棄部分，被上訴人在第一審之訴駁回。
其餘上訴駁回。
第一審（除確定部分外）、第二審訴訟費用由上訴人負擔百分之
九十七，餘由被上訴人負擔。
    事實及理由
一、上訴人經合法通知，未於言詞辯論期日到場，核無民事訴訟
    法第386 條所列各款情形，爰依被上訴人之聲請，由其一造
    辯論而為判決。
二、被上訴人起訴主張：伊於民國107年9月29日11時58分許，駕
    駛車牌號碼000-0000號自用小客車（下稱系爭汽車）沿高雄
    市三民區九如一路自強陸橋由北往南方向行駛，因疏失而追
    撞前方由訴外人吳○○騎乘之車牌號碼000-000號普通重型機
    車後，將系爭汽車停置在上開車道，未於車身後方豎立警示
    標誌，適上訴人騎乘車牌號碼000-000號普通重型機車（下
    稱系爭機車）沿自強陸橋由北往南方向行駛，亦行經該處，
    見狀閃避不及而撞擊系爭汽車（下稱系爭事故），上訴人因
    此受有頭部外傷、左側上頷骨折等傷害（下稱系爭傷害）。
    嗣上訴人以因系爭事故得請求伊賠償新臺幣（下同）1,241,
    029元，聲請對伊發支付命令，經原法院以109年度司促字第
    21067號支付命令，命伊應向上訴人給付1,241,029元，及自
    支付命令送達翌日起至清償日止按週年利率5%計算之利息（
    下稱系爭支付命令）確定。上訴人以系爭支付命令為執行名
    義聲請對伊強制執行，經原法院以109年度司執字第117506
    號強制執行事件（下稱系爭執行事件）受理在案。然上訴人
    未證明其牙齒脫落為系爭事故造成及有隆鼻之必要，且上訴
    人之108年3月25日診斷證明書費及109年度醫療費，非屬醫
    療上必要費用，不得請求伊賠償。又上訴人無需人看護之必
    要，亦無不能工作及無法正常到校修課之情形，且本即須支
    出上下班交通費，行車事故鑑定費用則屬其主張權利所支出
    之費用，均不得請求伊賠償。再者，上訴人請求賠償之機車
    修理費應將零件部分折舊，非財產上損害請求數額則屬過高
    。況上訴人就系爭事故有未注意車前狀況之過失，且為肇事
    主因，法院應減輕伊之賠償金額。系爭支付命令所示伊應給
    付上訴人1,241,029元，及自109年10月26日起至清償日止按
    週年利率5%計算之利息債權（下稱系爭債權）不存在，上訴
    人不得以系爭支付命令為執行名義對伊為強制執行，系爭執
    行事件所為之執行程序應予撤銷。爰依強制執行法第14條第
    2項之規定提起本訴，並聲明：㈠確認系爭債權不存在；㈡上
    訴人不得執系爭支付命令為執行名義對被上訴人為強制執行
    ；㈢系爭執行事件之執行程序應予撤銷。
三、上訴人則以：原法院108年度交簡字第2711號刑事判決（下
    稱系爭刑案）已認定被上訴人就系爭事故有過失，且為肇事
    主因。伊因系爭傷害，須支出醫療費254,310元，且自107年
    9月29日18時起至同年10月6日止需人看護共7日，須支出看
    護費10,500元，復自107年10月1日起至同年月6日無法工作
    ，且不能到校修課，受有不能工作損失17,826元及跨校選修
    學分費之損害13,482元，另自107年10月7日起至同年10月17
    日止，須搭乘計程車自住家至任職之高雄市○○區○○路0號工
    作，支出交通費用6,700元，伊更為此精神上受有重大痛苦
    ，受有非財產上損害90萬元，得請求被上訴人賠償。再者，
    系爭機車因系爭事故受損，修復需費21,440元，伊申請車輛
    行車事故鑑定費支出3,000元，亦應由被上訴人負賠償責任
    。被上訴人確實對伊負有損害賠償債務，被上訴人之請求無
    理由等語，資為抗辯。
四、原審判決：㈠確認系爭支付命令所示，逾12,474元及自109年
    10月26日起至清償日止按週年利率5%計算之利息部分之債權
    不存在；㈡上訴人不得以系爭支付命令為執行名義，就逾12,
    474元及自109年10月26日起至清償日止按週年利率5%計算之
    利息部分，對被上訴人為強制執行；㈢系爭執行事件就逾12,
    474元及自109年10月26日起至清償日止按週年利率5%計算之
    利息部分，所為之執行程序應予撤銷，並駁回被上訴人其餘
    請求。上訴人就其敗訴部分提起上訴，其上訴聲明：㈠原判
    決不利於上訴人部分廢棄；㈡上開廢棄部分，被上訴人在第
    一審之訴駁回。被上訴人答辯聲明：上訴駁回（被上訴人就
    其敗訴即12,474元本息部分，未聲明不服，該部分已確定）
    。
五、兩造不爭執事項：
  ㈠上訴人前以因系爭事故而得請求被上訴人賠償1,241,029元，
    聲請對被上訴人發支付命令，經原法院核發系爭支付命令，
    被上訴人於109年10月25日收受系爭支付命令後未於20日之
    不變期間提出異議，系爭支付命令因此確定。
  ㈡上訴人嗣持系爭支付命令為執行名義，聲請對被上訴人強制
    執行，經原法院以系爭執行事件受理在案。
六、本院之判斷：
  ㈠被上訴人就系爭事故之發生是否有過失，上訴人是否與有過
    失，及兩造過失比例為若干部分：
　　⒈按汽車除遇突發狀況必須減速外，不得任意驟然減速、煞
      車或於車道中暫停；前車如須減速暫停，駕駛人應預先顯
      示燈光或手勢告知後車，後車駕駛人應隨時注意前車之行
      動；發生道路交通事故，事故地點在車道或路肩者，駕駛
      人或肇事人應先在適當距離處豎立車輛故障標誌或其他明
      顯警告設施，事故現場排除後應即撤除，道路交通安全規
      則第94條第2項、道路交通事故處理辦法第3條第1項第1款
      分別定有明文。次按汽車行駛時，駕駛人應注意車前狀況
      及兩車並行之間隔，並隨時採取必要之安全措施，為道路
      交通安全規則第94條第3項前段所明定。
　　⒉被上訴人於107年9月29日11時58分許，駕駛系爭汽車沿高
      雄市三民區九如一路自強陸橋由北往南方向行駛，因疏失
      而追撞前方由吳○○騎乘之車牌號碼000-000號普通重型機
      車後，逕將系爭汽車停置於上開車道上，而疏未於車身後
      方適當距離處豎立警示標誌，適上訴人騎乘系爭機車沿自
      強陸橋由北往南方向行駛，亦行經該處，見狀閃避不及，
      系爭機車車頭撞及系爭汽車車尾，肇生系爭事故等節，為
      兩造所不爭執，並有道路交通事故現場圖、道路交通事故
      調查報告表㈠、㈡-1、道路交通事故談話紀錄表、現場照片
      附於系爭刑案卷宗可佐（他字卷第31至42頁），堪認被上
      訴人就系爭事故之發生，有疏未在適當距離處豎立車輛故
      障警示標誌之過失。又上訴人騎乘機車行經上開地點，本
      應注意車前狀況，並隨時採取必要之安全措施，然疏未注
      意系爭汽車已因發生交通事故而停放在現場，致未能及時
      煞停，致撞及系爭汽車車尾，上訴人就系爭事故之發生，
      有未注意車前狀況並隨時採取必要之安全措施之過失，亦
      堪予認定。
　　⒊上訴人固抗辯被上訴人有應按警示燈卻未開啟之過失云云
      。惟上訴人於系爭事故甫發生時，係向員警表示被上訴人
      停車未擺放安全警示標示，未提及被上訴人未開啟車上警
      示燈，有道路交通事故談話紀錄表附於系爭刑案卷宗可查
      （他字卷第41頁），而被上訴人於系爭刑案偵查、審理中
      始終陳述自己有開啟車上警示燈號（他字卷第51頁、交簡
      上字卷第27頁），衡情兩造於系爭事故甫發生之際，對於
      交通事故發生過程記憶最為清晰，且尚無暇顧及損害賠償
      責任問題，其等於該時所為之陳述應較為可信，是上訴人
      事後復行抗辯被上訴人當時未開啟警示燈云云，非可採信
      。
    ⒋本院綜合審酌系爭事故發生當時情況，及被上訴人有未在
      適當距離處豎立車輛故障警示標誌之過失，上訴人則有疏
      未注意車前狀況並隨時採取必要安全措施等情節，認為就
      系爭事故之發生，上訴人應負60%之過失責任，被上訴人
      則應負40%之過失責任。
　㈡茲就上訴人得請求被上訴人賠償之項目及金額分述如下：
    ⒈醫療費部分：
　    ⑴上訴人抗辯其因系爭傷害而先後至高雄長庚紀念醫院（
        下稱高雄長庚）、財團法人高雄醫學大學附設中和紀念
        醫院（下稱高醫）、禾安中醫診所就醫，醫療費各為
　　　　1,050元、2,860元、100元，且有向高醫申請診斷證明
        之必要，支出診斷證明書費200元，業據提出醫療費用
        收據為證（原審訴字卷第156至163頁），被上訴人對上
        訴人有支出高雄長庚等3家醫院醫療費4,010元之必要性
        未為爭執（原審訴字卷第144、188頁），本院審酌上述
        醫療費為上訴人為治療系爭傷害所必要之支出，診斷證
        明乃上訴人行使其因系爭事故受傷所生權利之必要證明
        文件，均屬上訴人因系爭傷害而增加之生活上需要支出
        ，是上訴人請求被上訴人賠償此部分之醫療費及診斷證
        明書費4,210元，核屬有據。　　　
　　　⑵至上訴人抗辯伊至銓泰中醫診所就醫之醫療費100元亦屬
        治療系爭傷害所為支出，為被上訴人所否認。而經原審
        函詢銓泰中醫診所，該診所函覆稱：上訴人於109年8月
        18日是因右中指挫傷而至該診所就醫等語，有該診所11
        1年3月25日111年高市銓字第0002號函在卷可憑（原審
        訴字卷第181頁），然上訴人之系爭傷害中並無右中指
        挫傷之傷勢，上訴人就此部分之醫療費，自不得請求被
        上訴人賠償。
　    ⑶上訴人另抗辯伊因系爭事故受傷，需支出假牙費用18萬
        元及隆鼻手術費232,000元，並提出長弘欣牙科收據、
        高醫急診長期醫囑、醫美/整型計畫書、宗慶牙醫診所
        便條紙為憑（原審訴字卷第35至39、153至155頁）。惟
        上訴人提出之上開證據，尚無法證明上訴人之牙齒脫落
        為系爭事故所致，及上訴人有進行隆鼻手術之必要。又
        經原審向上訴人就醫之高醫函詢，高醫函覆稱：上訴人
        於107年9月29日17時40分許由高雄長庚轉入高醫急診室
        外傷科診治，由當天拍攝CT影像發現左上顎犬齒及第一
        小臼齒脫落，無法就此判斷為交通事故造成斷裂；上訴
        人於108年10月15日於口腔顎面外科就診，持高雄長庚
        電腦斷層報告詢問左上犬齒及第一小臼齒殘根是否由外
        傷引起，由於事隔一年，無法判定是否由外傷引起；上
        訴人於107年9月29日拍攝之3D重組電腦斷層影像顯示左
        側鼻骨線狀骨折，此部分可經由一般健保手術來恢復原
        狀，隆鼻為改變外觀額外考量等語，有高醫110年12月1
        4日高醫附法字第1100107817號函、111年5月27日高醫
        附法字第1110101946號函附卷可佐（原審訴字卷第127
        、128、219頁）。審以高醫為上訴人就醫之醫院，對於
        上訴人病情知悉甚詳，又富有醫療專業，其據上訴人之
        病情按醫療專業所為之前述函覆內容，自可採信。上訴
        人當時於高醫就醫所發現之牙齒脫落，既無法判定屬系
        爭事故所致，且上訴人所受左鼻骨線狀骨折之傷害，只
        需經由一般健保手術即可恢復原狀，無須進行隆鼻手術
        ，則上訴人抗辯伊因系爭事故需支出假牙費、隆鼻手術
        費云云，即不足採信。
    ⒉看護費用部分：
　　  上訴人抗辯伊因系爭傷害而自107年9月29日起至同年10月
      6日止需人看護，支出看護費用10,500元一節，並提出高
      醫診斷證明書為憑（原審訴字卷第31頁）。然該診斷證明
      書僅記載上訴人宜修養1週，且審以上訴人因系爭事故所
      受傷害為頭部外傷、左側上頷骨折，四肢並無受傷致不能
      活動情事，再參酌上訴人於系爭事故當日急診治療後即返
      家，且其為中正國防幹部預備學校之代理教師，於107年9
      月至10月間並無請假紀錄，仍有到校上班，有中正國防預
      備學校110年9月9日國預總務字第1100007735號函在卷可
      佐（原審訴字卷第99頁），應足見上訴人雖受有系爭傷害
      ，但並無須由他人看護照顧之情形，是上訴人此部分之抗
      辯，委無足採。
    ⒊不能工作損失、交通費及校際選休學分費部分：
　　  上訴人抗辯其因系爭事故受傷，自107年10月1日起至同年
      月6日止不能工作，受有工作損失17,826元，且自107年10
      月7日起至同年10月17日止，須搭乘計程車自住家至任職
      之高雄市○○區○○路0號工作，支出交通費用6,700元，另因
      此不能至正修科技大學修課，致未能取得學分，受有學分
      費損害13,482元，均應由被上訴人負賠償責任，為被上訴
      人所否認。查，上訴人自107年8月1日起擔任中正國防幹
      部預備學校之代理教師，於107年9月至10月間並無請假紀
      錄之情，有中正國防預備學校110年9月9日國預總務字第1
      100007735號函在卷可稽（原審訴字卷第99頁），且上訴
      人陳明該段期間仍有到校，讓學生自習等語在卷（本院卷
      第63頁），堪認上訴人於107年10月1日起至同年月6日止
      並無不能工作致受有工作損失之情形，故上訴人抗辯伊受
      有工作損失云云，非可採信。又上訴人於系爭事故後並無
      由他人看護照顧必要，且於系爭事故發生後第3天即107年
      10月1日起即能到校上班，10月份並無請假情事，已如前
      述，暨上訴人之四肢未因系爭事故受傷致不能活動，依上
      訴人於系爭事故後之身體狀況，尚難認上訴人有無法至正
      修科技大學修課之情形及搭乘計程車上下班之必要，況上
      訴人係因缺曠課節次過多致無法取得選課學分，有正修科
      技大學110年9月7日正教字第1100009685號函及上訴人缺
      曠課紀錄在卷可稽（原審訴字卷第101至107頁），是上訴
      人抗辯伊自107年10月7日起至同年月17日止，有搭乘計程
      車上下班之必要，及因系爭事故致無法取得修課學分云云
      ，均委無足採。
    ⒋機車修復費部分：
      按依民法第196條請求賠償物被毀損所減少之價額，得以
      修復費用為估定之標準，但以必要者為限，於修理材料以
      新品換舊品之情形，應予折舊。查，系爭機車為上訴人所
      有，於102年9月出廠，因系爭事故受損，修復需費21,440
      元，均屬零件費用等情，為兩造所不爭執（原審訴字卷第
      118、146頁），並有行車執照、估價單及免用發票收據在
      卷可佐（原審訴字卷第97、170頁）。則至107年9月29日
      系爭事故發生時，系爭機車使用期間已逾3年，依行政院
      發布之固定資產耐用年數表，機器腳踏車之耐用年數為3
      年，採平均法計算折舊，每年折舊率為333/1000，而上訴
      人以全新之材料更換於系爭機車，應扣除材料之折舊額，
      惟系爭機車於系爭事故發生時已超過使用年限，故系爭機
      車之零件材料已完全折舊，其殘價為5,360元（計算式：
      殘價＝取得成本/（耐用年數+1），即21,440/（3+1）＝5,3
      60），故上訴人得請求賠償之機車修復費為5,360元。
    ⒌行車事故鑑定費部分：
      上訴人主張伊為鑑定系爭事故過失責任歸屬，支出行車事
      故鑑定規費3,000元，業據提出郵政匯票申請書為證（原
      審訴字卷第47頁），為被上訴人所不爭執，自堪認屬實。
      又系爭事故發生後，被上訴人就肇事原因非無爭執，則上
      訴人為證明被上訴人就系爭事故有過失而應負損害賠償責
      任，自有聲請鑑定肇事責任歸屬之必要，上訴人因此所支
      出之鑑定費用3,000元即屬必要費用，得請求被上訴人賠
      償之。
    ⒍非財產上損害部分：
　　  按非財產上賠償之金額是否相當，應斟酌實際加害情形，
      影響該權利是否重大、被害者與加害人之身分地位、經濟
      狀況及其他各種情形，以為核定之準據。上訴人因系爭事
      故受有頭部外傷、左側上頷骨折，且其於107年9月29日拍
      攝之3D重組電腦斷層影像顯示左側鼻骨線狀骨折，需經由
      一般健保手術恢復原狀，堪認上訴人精神上確受有相當之
      痛苦，其請求被上訴人賠償非財產上損害，核屬有據。查
      ，被上訴人為小學肄業，系爭事故發生時沒有工作，名下
      有不動產2筆、汽車1輛，上訴人目前就讀博士班，擔任教
      職，名下有不動產6筆、汽車2輛等情，分據兩造陳明在卷
      ，並有稅務電子閘門財產所得調件明細表在卷可佐（原審
      訴字卷證物存置袋）。本院審酌兩造之身分地位、經濟能
      力，及上訴人因系爭事故所受傷勢等一切情狀，認為上訴
      人得請求賠償之非財產上損害以10萬元為適當。
    ⒎綜上，上訴人得請求被上訴人賠償之金額為112,570元 （
    計算式：4,210＋5,360＋3,000＋100,000＝112,570）。
  ㈢按損害之發生或擴大，被害人與有過失者，法院得減輕賠償
    金額，或免除之，民法第217條第1項定有明文。上訴人就系
    爭事故應負60%之過失責任，被上訴人應負40%之過失責任一
    節，已認定如前，依上訴人之過失比例減輕被上訴人之賠償
    金額，依此計算後，被上訴人應賠償上訴人之金額為45,028
    元（計算式：112,570×40%＝45,028）。
　㈣按執行名義無確定判決同一之效力者，於執行名義成立前，
    如有債權不成立或消滅或妨礙債權人請求之事由發生，債務
    人亦得於強制執行程序終結前提起異議之訴，強制執行法第
    14條第2項定有明文。經查，上訴人係以因系爭事故而得請
    求被上訴人賠償1,241,029元，經原法院核發系爭支付命令
    ，為兩造所不爭執，然上訴人就系爭事故得請求被上訴人賠
    償之數額僅為45,028元，業經本院認定如前，是系爭支付命
    令所示逾45,028元及自支付命令送達翌日即109年10月26日
    起至清償日止按週年利率5%計算之利息，應不存在，上訴人
    不得以系爭支付命令為執行名義就逾上開範圍部分對被上訴
    人為強制執行，執行法院對被上訴人所為執行程序亦不得逾
    上開範圍。從而，被上訴人訴請確認系爭債權逾45,028元本
    息部分不存在、上訴人就系爭債權逾45,028元本息部分不得
    強制執行及系爭執行事件就逾45,028元本息部分之執行程序
    應予撤銷，核屬有據。
七、綜上所述，被上訴人依強制執行法第14條第2項規定，請求
    確認系爭支付命令逾45,028元（原審認定12,474元，本院認
    定應增加32,554元）及自109年10月26日起至清償日止按週
    年利率5%計算之利息部分之債權不存在，且上訴人不得以系
    爭支付命令為執行名義就逾上開範圍部分對被上訴人為強制
    執行，暨系爭執行事件就逾上開範圍所為執行程序應予撤銷
    ，為有理由，應予准許，逾此範圍之請求，為無理由，應予
    駁回。原審就32,554元本息部分，判決被上訴人勝訴，自有
    未洽，上訴意旨指摘原審此部分之判決不當，求予廢棄，為
    有理由，應由本院將此部分予以廢棄，判決駁回被上訴人在
    第一審之訴。至於其餘1,196,001元（計算式：1,241,029－4
    5,028＝1,196,001）部分，原審為被上訴人勝訴之判決，並
    無違誤，上訴意旨求予廢棄改判，為無理由，應予駁回。本
    件事證已臻明確，兩造其餘之攻擊或防禦方法及所用之證據
    ，經本院斟酌後，認為均不足以影響本判決之結果，爰不逐
    一論列，併此敘明。
八、據上論結，本件上訴為一部有理由，一部無理由，判決如主
    文。
中　　華　　民　　國　　111 　年　　11　　月　　23　　日
                            民事第六庭   
                                審判長法  官  魏式璧
                                      法  官  賴文姍
                                      法  官  黃悅璇
以上正本證明與原本無異。
本件不得上訴。　　　　　　　　　　　　　　　　　　　
中　　華　　民　　國　　111 　年　　11　　月　　23　　日
                                      書記官  黃楠婷